最高法院刑事判決 
110年度台上字第4871號
上  訴  人  林國憲                     



選任辯護人  宋重和律師
上  訴  人  賴錦彰                     



選任辯護人  鄭深元律師
            林宏軒律師
上列上訴人等因違反貪污治罪條例等罪案件，不服臺灣高等法院
中華民國110年5月6日第二審判決（109年度上訴字第2979號，起
訴案號：臺灣新北地方檢察署103年度偵字第13098、23753號、1
04年度偵字第23787、31419、31420、32970號），提起上訴，本
院判決如下：
    主  文
原判決關於林國憲、賴錦彰有罪部分撤銷，發回臺灣高等法院。
    理  由
一、本件原判決認定上訴人林國憲、賴錦彰有其事實欄二㈡、㈢、
    三㈡及附表（下稱附表）二至四所載共同違背職務收受賄賂
    、不正利益、不違背職務收受賄賂等犯行，因而撤銷第一審
    關於林國憲、賴錦彰部分之科刑判決，改判各論處林國憲、
    賴錦彰共同犯違背職務收受賄賂、不違背職務收受賄賂罪刑
    ，並為褫奪公權及相關沒收、追徵之諭知，固非無見。
二、惟查：
  ㈠判決或者主文、事實、理由記載相互衝突或前後齟齬，除於
    判決本旨不生影響之枝節事項者外，難謂無判決理由矛盾之
    當然違背法令。原判決於事實欄二㈡、㈢分別載明林國憲與參
    與宴飲之賴錦彰，基於違背職務行為收受不正利益之犯意聯
    絡，由林國憲分別要求陳明振於101年「新北市南新莊區雨
    水下水道清疏工程」（下稱101年南新莊標案）、「102年度
    新北市新莊區（北區、南區）雨水下水道清疏工程（下稱10
    2年南新莊標案）施作期間及驗收完畢後，招待其與賴錦彰
    前往宏福海產店宴飲，宴飲完畢後，再至有女性陪侍之店家
    喝花酒，「並交付賄賂」，以作為「其等」協助皇興衛生企
    業有限公司（下稱皇興公司）通過驗收之對價（見原判決第
    3、4、6頁），此部分事實欄之記載，就林國憲、賴錦彰犯
    意聯絡範圍是否包含違背職務收受賄賂，抑或僅止於違背職
    務收受不正利益，前後已不無矛盾。又原判決事實欄二㈡、㈢
    及附表二（101年南新莊標案）、附表三（102年南新莊標案
    ）所載之犯罪事實，收受現金賄賂之公務員有林國憲、林振
    謙，並無賴錦彰（見原判決第4至8、57、58頁），理由欄亦
    認林國憲如事實欄二㈡、㈢係犯貪污治罪條例第4條第1項第5
    款之違背職務要求、收受不正利益、賄賂罪，賴錦彰如事實
    欄二㈡、㈢係犯同條例第4條第1項第5款之違背職務收受不正
    利益罪（見原判決第40頁），並無違背職務收受賄賂，惟原
    判決卻又記載林國憲、賴錦彰就事實欄二㈡、㈢所示之犯罪事
    實，具有犯意聯絡及行為分擔，為共同正犯（見原判決第41
    頁），即認林國憲與賴錦彰就上開事實亦共同犯違背職務收
    受賄賂罪，而非僅係共同犯違背職務收受不正利益罪，且主
    文欄即附表一編號2亦記載賴錦彰就事實欄二㈡、㈢部分，係
    共同犯貪污治罪條例之違背職務收受賄賂罪（見原判決第2
    、56頁），而非共同犯違背職務受收不正利益罪，其事實、
    理由及主文之記載顯前後齟齬，且影響判決本旨，自有判決
    理由矛盾之違法。
  ㈡貪污治罪條例第8條第2項前段「犯第4條至第6條之罪，在偵
    查中自白，如有所得並自動繳交全部所得財物者，減輕其刑
    」之規定，旨在鼓勵被告於犯罪後勇於自新，並防止證據滅
    失以兼顧證據保全，便於犯罪偵查。此規定係對被告所予之
    寬典，是有無符合自白要件，應就其所述之實質內容是否涉
    及「自己之犯罪事實全部或主要部分的承認或肯定」而有助
    於犯罪之偵查為判斷。至其動機、詳簡、次數，嗣後有無翻
    異，皆非所問。再因犯罪事實乃犯罪之全部活動及其結果，
    於有相當歷程時，本難期被告能作全面之供述，故於判斷何
    為「犯罪事實主要部分」時，自應綜合考量其已交代之犯罪
    事實與未交代之犯罪事實之危害程度、是否為不同構成要件
    之犯罪、係事實之抗辯或僅主張有阻卻事由、對犯罪發現有
    無助益等各種相關因素而為判斷。再貪污治罪條例之收受賄
    賂或不正利益罪，分別係以賄賂或不正利益為公務員所收受
    之客體，兩者互異，且係平行分立之構成要件要素。所謂「
    賄賂」，指金錢或可以金錢計算其價值之有形財物；所謂「
    不正利益」，則指賄賂以外足以供人需要或滿足人慾望之一
    切有形或無形利益。而犯同條例第4條至第6條之罪，在偵查
    中自白，且如有所得，同條例第8條第2項前段既僅明文規定
    「並自動繳交全部所得『財物』者，減輕其刑」，而不及於「
    不正利益」，則行為人犯同條例第4條第1項第5款對於違背
    職務行為收受賄賂及不正利益罪，在偵查中自白，並自動將
    其收受之全部所得賄賂（即財物）繳交扣案者，不論其所得
    之不法利益已否繳交，均應依上開規定減輕其刑。此外，刑
    罰及沒收均屬刑事法律對於犯罪或不法行為之反應，在沒收
    之脈絡下，犯罪所得包括違法行為所得、其變得之（財）物
    （均含動產與不動產）、財產上（有形與無形或積極與消極
    ）利益及其孳息，皆應澈底剝奪而予以宣告沒收，此與上揭
    自動繳交全部所得財物之減刑規定，彼此之規範目的及效果
    互殊，本即併行不悖。原判決於理由欄說明賴錦彰於偵查中
    供稱其於101年、102年南新莊標案主驗而完成驗收後當天或
    隔天，有接受皇興公司招待飲宴、喝花酒，次數不記得，林
    國憲會告知其哪幾個路段清淤比較乾淨，希望其能按照那幾
    個路段驗收，但其驗收時都是依照規定隨機驗收，且均係按
    照其自己的意思驗收（見原判決第24、28頁），再稽之賴錦
    彰於調詢及偵訊時，均一再供證其接受招待喝花酒與工程驗
    收無關，沒有對價關係，其並未依照林國憲指定的路段驗收
    ，亦不知道皇興公司陳明振為何招待其喝花酒等語（見偵13
    098卷四第322、329、330頁）。倘此無誤，則賴錦彰於本件
    涉犯違背職務收受不正利益罪部分，就其所犯違背職務行為
    ，及該行為與收受不正利益間之對價關係等構成要件事實，
    於偵查中似均未自白，能否謂賴錦彰於偵查中已自白本件犯
    罪事實之主要部分？乃原判決未依上說明予以說理釐清，判
    斷賴錦彰是否於偵查中已自白犯罪，逕以賴錦彰於偵查中自
    白接受不正利益之招待等情，而適用貪污治罪條例第8條第2
    項前段規定減輕其刑（見原判決第42頁），不無證據上理由
    矛盾及判決理由不備之違法。又原判決就林國憲、賴錦彰自
    動繳回犯罪所得部分，依上說明，不應將其2人收受不正利
    益之價額部分列入扣抵，以計算是否繳交「全部犯罪所得財
    物」，然原判決將林國憲、賴錦彰如事實欄二㈡、㈢、三㈡所
    犯收受不正利益之價額，均分別列入扣抵，據以認定是否合
    於前述「如有所得並自動繳交全部所得財物」之減刑要件（
    見原判決第42頁），即難謂無判決適用法則不當之違法。
  ㈢證據雖已調查，但若仍有其他重要證據或疑點尚未調查釐清
    ，致事實未臻明瞭者，即與未經調查無異，如遽行判決，仍
    難謂無應於審判期日調查之證據而未予調查之違法。又貪污
    治罪條例第12條第1項規定，犯第4條至第6條之罪，情節輕
    微，而其所得或所圖得財物或不正利益在新臺幣（下同）5
    萬元以下者，減輕其刑。所謂「所得或所圖得財物或不正利
    益在5萬元以下」，於有共同正犯之犯罪型態，基於責任共
    同原則，應合併計算其金額或價額。此與共同正犯關於犯罪
    所得之沒收，係沒收個人分受之犯罪所得，或同條例第8條
    「繳交全部所得財物」，係共同正犯繳交個人實際所得財物
    ，俱屬二事（此為本院已統一之見解）。原判決事實欄二㈡
    、㈢，及附表二編號3、4、附表三編號4、6所載內容，已認
    定101、102年南新莊標案驗收後，由張家豪陪同林國憲、賴
    錦彰至宏福海產店飲宴，飲宴費用由陳明振支付，林國憲、
    賴錦彰就此部分有違背職務收受不正利益之犯意聯絡（見原
    判決第4至7、57、58頁）。則賴錦彰如事實欄二㈡、㈢所示犯
    行是否情節輕微，所得之不正利益數額是否在5萬元以下，
    而得以適用貪污治罪條例第12條第1項減輕其刑，即應調查
    說明林國憲、賴錦彰於宏福海產店各該次飲宴所收受不正利
    益之價額，並合併計算其2人所得不正利益之數額，是否在5
    萬元以下。乃原判決就此部分宏福海產店宴飲之不正利益數
    額，未予調查究明，即於附表二編號3、4、附表三編號4、6
    之「犯罪所得或不正利益之金額」均記載「不詳」，且附表
    二、三乃分別計算林國憲、賴錦彰個人所收受之不正利益數
    額，而未予合併計算，於理由欄並率以無積極證據證明宏福
    海產店宴飲之金額，而不計列此部分不正利益之數額，逕認
    賴錦彰共犯違背職務收受不正利益之數額未逾5萬元，而依
    貪污治罪條例第12條第1項之規定減輕其刑，並遞減之（見
    原判決第43頁），復就林國憲、賴錦彰此部分收受不正利益
    之個人犯罪所得，均未諭知沒收、追徵（見原判決第53、54
    頁），以澈底剝奪其犯罪利得，自有應於審判期日調查之證
    據而未予調查及判決適用法則不當、判決不適用法則之違法
    。
三、以上或為上訴理由所指摘，或為本院得依職權調查之事項，
    而原判決上開違誤影響於本件事實認定、法律適用及沒收、
    追徵，本院無從據以自行判決，應認原判決關於林國憲、賴
    錦彰有罪部分有撤銷發回更審之原因。又對於判決之一部上
    訴者，其有關係之部分，視為亦已上訴。但有關係之部分為
    無罪、免訴或不受理者，不在此限。刑事訴訟法第348條第2
    項定有明文。本項但書之設，旨在避免被告受到裁判之突襲
    ，並減輕被告訟累，且當事人既無意就此部分聲明上訴，將
    之排除在當事人攻防對象之外，亦符合當事人進行主義之精
    神。又該項但書所稱之「無罪」，並不以在判決主文內諭知
    者為限，即判決就有關係之部分於理由內說明不另為無罪之
    諭知者，亦屬之。本件上訴人2人對原判決有罪部分提起上
    訴，檢察官並未上訴，上訴人2人上訴之效力自不及於原判
    決不另為無罪諭知部分，該部分非在本院審理範圍，自無從
    依審判不可分原則而併予發回，附此指明。
四、依刑事訴訟法第397條、第401條，作成本判決。
中　　華　　民　　國　　111 　年　　10　　月　　27　　日
                  刑事第三庭審判長法　官  徐  昌  錦
                                  法　官  林  恆  吉
                                  法　官  林  海  祥
                                  法　官  江  翠  萍
                                  法　官  侯  廷  昌
本件正本證明與原本無異
                                  書記官
中　　華　　民　　國　　111 　年　　11　　月　　3 　　日